臺灣高等法院民事判決　　　　　　　　100年度上易字第828號
上　訴　人　周俊弘
　　　　　　周俊賢
共　　　同
訴訟代理人　李怡卿律師
被上訴人　　蕭珍志
　　　　　　蕭宇廷
共　　　同
訴訟代理人　李晉安律師
複代理人　　周承武律師
　　　　　　陳文玄
上列當事人間請求返還土地事件，上訴人對於中華民國100年6月
24日臺灣桃園地方法院98年度訴字第1033號第一審判決提起上訴
，本院於100年12月27日言詞辯論終結，判決如下：
    主      文
上訴駁回。
第二審訴訟費用由上訴人負擔。
    事實及理由
一、上訴人主張：上訴人周俊賢所有坐落桃園縣蘆竹鄉○○○段
    山腳小段192-49地號土地、上訴人周俊弘所有同小段192-50
    土地與被上訴人所有同小段192-64地號土地（以下依序簡稱
    系爭192-49、192-50、192-64地號土地）相鄰，兩造上開土
    地均係分割自被上訴人之父所有同小段192-6地號土地而來
    ，伊等上開土地於分割後，因無適當之道路聯絡周圍公路，
    即屬民法第787條之袋地，依民法第789條規定，只能以系爭
    192-64地號土地作為道路通行。而周俊弘之前手於63年間在
    系爭192-50地號土地上興建門牌號碼桃園縣蘆竹鄉山腳村5
    鄰山腳49-10號房屋（下稱系爭49-10號房屋）時，即經被上
    訴人之父同意，在系爭192-64地號土地上如原判決附圖一（
    即桃園縣蘆竹地政事務所99年8月25日複丈日期之複丈成果
    圖，下稱附圖一）所示編號abij部分以水泥鋪路，方便建築
    房屋時工程車輛之進出，其後並利用此水泥鋪面道路通行，
    迨於78年間，周俊賢之前手在系爭192-49地號土地上興建門
    牌號碼桃園縣蘆竹鄉山腳村5鄰山腳49-11號房屋（下稱系爭
    49-11號房屋）時，亦係利用該道路，此為對周圍鄰地損害
    最少，且為與連接周圍道路黃帝街最近之通路，既經通行30
    餘年，伊等於通常合理使用範圍2.5公尺寬之道路請求通行
    ，自屬有據。因系爭49-10號房屋興建迄今達38年，屋況不
    佳，有隨時進行修繕、拆除改建之可能，如周俊弘通行系爭
    192-64地號土地之道路如附圖一所示編號abfg部分，僅到該
    屋大門出口處，倘被上訴人在如附圖一所示編號gfi範圍設
    置圍籬為障，將發生普通修繕之小貨車僅能停靠家門一半，
    挖土機、水泥灌漿、打樁、搭設鷹架之工程車亦將無適當之
    施工作業間距，連消防車之車頭只能停到大門口即無法前進
    為有效救災等問題；另系爭49-10號房屋在如附圖一所示編
    號fi處為對外窗戶，雖有騎樓，如因被上訴人設置上開圍籬
    ，將致一樓全無日照，且擺放騎樓之機車無法出入，汽車更
    無法駛入，使袋地未能發揮通常之使用。倘周俊賢通行系爭
    192-64地號土地之道路如附圖一所示編號abdh部分，因如附
    圖一所示編號dh處適為周俊賢大門之一半，如附圖一所示編
    號de處即非周俊賢所享有通行之範圍，則系爭49-11號房屋
    需修繕、改建時，周俊賢恐將遭遇與周俊弘相同之上開問題
    。況台灣電力公司日前至周俊賢家中進行管線工程，當時工
    程車已甚難進入上開道路，施工作業間距已略有不足，且工
    程車進入後因施工需要之作業空間，亦逾如附圖一所示編號
    dh處；又周俊弘日前家中更換電冰箱，由小貨車載運至家門
    口下貨，道路現況剛好足夠該車之使用，其下貨所需之作業
    空間亦逾大門之空間。是以上開道路應考量土地利用之空間
    需求，系爭192-49地號、192-50地號土地之出口寬度即依序
    如附圖一所示編號cd處、ef處，不應以2.5公尺計算。爰依
    民法第787條規定，求為判決（已更正起訴聲明，見本院卷
    第14、24頁）確認伊等就系爭192-64地號土地如附圖一所示
    編號abij部分（面積56平方公尺）有通行權存在，被上訴人
    不得設置障礙物、破壞現有路面或其他妨礙伊等通行之行為
    等語（未繫屬本院部分，不予另贅）。
二、被上訴人則以：伊等於原審已同意將系爭192-64地號土地上
    如桃園縣蘆竹地政事務所於98年12月9日製作之土地複丈成
    果圖所示路寬1.5公尺之道路供上訴人通行，因上訴人主張
    通行之寬度需2.5公尺，經原審衡量通行必要範圍，應以汽
    車能通行，及可能需與機車、行人交會，如遇有火災或緊急
    事故發生時，尚有使用較寬之消防車，或救護車駛入施救或
    處理必要，認為路寬2.5公尺，尚屬適當，並判決周俊賢就
    系爭192-64地號土地如附圖一所示編號abdh部分（面積37平
    方公尺）有通行權存在，周俊弘就系爭192-64地號土地如附
    圖一所示編號abfg部分（面積50平方公尺）有通行權存在，
    伊等予尊重，而未上訴。而周俊賢所有系爭192-49地號土地
    、周俊弘所有系爭192-50地號土地臨伊等所有系爭192-64地
    號土地地面之寬度依序如附圖一所示編號ce處、ei處之間距
    各4.8公尺，均已超過原審判准其等可通行土地之寬度2.5公
    尺，且周俊賢所有系爭49-11號房屋、周俊弘所有系爭49-10
    號房屋之大門依序開在如附圖一所示編號cd處、ef處，故其
    等就該面向所得通行之出口位置寬度自不得逾2.5公尺，應
    以2.5公尺為限。縱令修繕之小貨車或工程車、消防車駛入
    周俊弘得有通行權之範圍時，有部分車身停在周俊賢所有系
    爭192-49地號之建築物範圍內，亦不影響周俊弘修繕房屋或
    消防救災必要之情形。另原判決已准許周俊弘有通行權之範
    圍如附圖一所示編號a、b、f、g部分，已含蓋周俊賢所享有
    通行權之範圍，且系爭192-48地號土地上無人居住，縱周俊
    賢需要修繕、改建房屋或使用小貨車、工程車、消防車，而
    有停在周俊弘享有通行權之範圍，或占用系爭192-48地號土
    地前之情形，亦不影響周俊賢上述使用情形，原判決並無不
    當等語為辯。
三、原審為上訴人部分勝訴之判決，即判決：(一)確認周俊賢就被
    上訴人所有系爭192-64地號土地如附圖一所示編號abdh部分
    （面積37平方公尺），有通行權存在，被上訴人不得為設置
    障礙物、破壞現有路面或其他妨礙周俊賢通行之行為；(二)確
    認周俊弘就被上訴人所有系爭192-64地號土地如附圖一所示
    編號abfg部分（面積50平方公尺）有通行權存在，被上訴人
    不得為設置障礙物、破壞現有路面或其他妨礙周俊弘通行之
    行為；(三)被上訴人應容忍上訴人在系爭192-64地號土地如原
    判決附圖二所示編號A部分（面積10平方公尺）修築溝水溝
    、鋪設路面，作為排水及通行之用，並不得為妨礙或禁止之
    行為；(四)駁回上訴人其餘之訴。被上訴人就其敗訴部分，未
    提起上訴而告確定；上訴人就其敗訴部分提起上訴，其聲明
    為：
    (一)原判決關於駁回後開第二、三項之訴部分並訴訟費用之裁
      判（除確定部分外）均廢棄。
    (二)確認周俊賢就被上訴人所有系爭192-64地號土地如附圖一
      所示編號dhji部分（面積19平方公尺），有通行權存在，
      被上訴人不得為設置障礙物、破壞現有路面或其他妨礙周
      俊賢通行之行為。
    (三)確認周俊弘就被上訴人所有系爭192-64地號土地如附圖一
      所示編號fgji部分（面積6平方公尺），有通行權存在，
      被上訴人不得為設置障礙物、破壞現有路面或其他妨礙周
      俊弘通行之行為。
    被上訴人則答辯聲明：上訴駁回。
四、按土地因與公路無適宜之聯絡，致不能為通常使用時，除因
    土地所有人之任意行為所生者外，土地所有人得通行周圍地
    以至公路。民法第787條第1項定有明文。查系爭192-49地號
    土地（地目田、使用地類別為農牧用地）及其上系爭49-11
    號房屋為周俊賢於96年2月14日因買賣而取得所有權，系爭
    192-50地號土地（地目建、使用地類別為甲種建築用地）及
    其上系爭49-10號房屋為周俊弘於96年5月22日因買賣而取得
    所有權，系爭192-49、192-50地號土地與被上訴人共有之系
    爭192-64地號土地（地目田、使用地類別為農牧用地）相鄰
    ，上開3筆土地係分割自同小段192-6地號土地，而系爭192-
    49、192-50地號土地均屬袋地，非通行系爭192-64地號土地
    無法對外聯絡等情，有土地及建物登記謄本、照片、地籍圖
    謄本、土地登記簿、複丈成果圖、建物測量成果圖、勘驗筆
    錄等件可稽（見原審簡字卷第6至9、47至61、190至200頁，
    訴字卷第65、114、160至163頁），並為兩造所不爭執（見
    本院卷第65頁），應堪信實。依前揭說明，上訴人對於被上
    訴人所有系爭192-64地號土地自有通行權存在，以促進袋地
    之利用。
五、次按有通行權人應於通行必要之範圍內，擇其周圍地損害最
    少之處所及方法為之。民法第787條第2項前段亦有明文。所
    謂通行之必要範圍，應以使土地（袋地）得為「通常使用」
    為已足，不得因通行權人個人特殊用途、或道路是否整齊美
    觀之市容考量，而損及周圍地所有人之利益（最高法院92年
    度台上字第1399號裁判要旨參照）。又鄰地通行權之功能在
    解決與公路無適宜聯絡袋地之通行問題，不在解決袋地之建
    築問題（同院85年度台上字第3141號裁判要旨參照），而是
    否為「通常使用」所必要，除須斟酌土地之位置、地勢及面
    積外，尚應考量其用途（同院87年度台上字第2247號裁判要
    旨參照）。經查：
    (一)系爭192-49地號土地之地目為田，使用地類別為農牧用地
      ，其上建有系爭49-11號房屋（主要用途：農舍，主要建
      材：加強磚造，層數：2層，總面積：147.92平方公尺）
      ，另系爭192-50地號土地之地目為建，其上建有系爭49-
      10號房屋（主要用途：住家用，主要建材：加強磚造，層
      數：2層，總面積：96.03平方公尺），有前揭土地及建物
      登記謄本足憑，足見系爭2筆土地上現均存有2層樓之建物
      ，供上訴人及其家庭成員居住使用。衡之現代社會型態，
      一般大眾仰賴汽車或機車代步之情形甚為普遍，且日常生
      活中舉凡上班通勤、搬運重物、生病就醫、僱工修繕等情
      ，皆須利用車輛為之。此對其上建有住宅用途房屋之土地
      ，有關民法第787條所謂「通行必要之範圍」，應以車輛
      能通行之寬度為準，並須考量車輛進出及安全會車之需求
      ，方能使袋地得以發揮其最大之社會經濟效用。而一般排
      汽量2,000cc之小客車寬度約1.75公尺，機車寬度約0.615
      公尺（見本院卷第80-1、80-2頁），以通道寬度2.5公尺
      而言，一次能容納二部機車、一輛汽車、一台小貨車與行
      人同時通行（見本院卷第69頁），或一輛汽車與一部機車
      會車，如遇有火災或緊急事故發生時，亦能使車體較寬之
      消防車或救護車駛入施救或處理等情，應較妥適。是上訴
      人主張通道寬度需為2.5公尺等語，並為被上訴人所不爭
      執，自屬可採。
    (二)又系爭192-49、192-50地號土地臨系爭192-64地號土地面
      之寬度各為4.8公尺（即如附圖一所示編號ce及ei之間距
      各為1.2公分，依比例尺1/400換算，各為4.8公尺），均
      超過2.5公尺，而周俊賢所有系爭49-11號房屋、周俊弘所
      有系爭49-10號房屋之大門係依序開在如附圖一所示編號
      cd及ef處，則其等就該面向所得請求通行之出口位置寬度
      亦應以2.5公尺，即各如附圖一所示編號cd及ef處為限。
      依上說明，本院斟酌系爭192-49、192-50地號土地之位置
      、其上建物及面積、用途、倘需建築等情，認為周俊賢就
      系爭192-64地號土地所得主張之通行範圍應為如附圖一所
      示編號abdh部分（面積37平方公尺），周俊弘就系爭192-
      64地號土地所得主張之通行範圍應為如附圖一所示編號ab
      fg部分（面積50平方公尺）；其等逾此範圍之主張，則非
      可採。
    (三)上訴人雖主張周俊弘所有系爭49-10號房屋需修繕拆除時
      ，普通修繕之小貨車只能停靠其家門一半，工程車也無適
      當施工作業間距，消防救災時消防車頭停到大門口，車身
      尚在系爭192-49地號土地範圍，不能有效消防救災；而周
      俊賢就系爭192-64地號土地僅能通行至如附圖一所示編號
      abdh部分，如附圖一所示編號de處即非其所享有通行之範
      圍，倘其所有系爭49-11號房屋房需修繕、改建時，建築
      工程所需施工作業間距將有不足，一部分工程車勢必擋在
      系爭192-48地號前，致生紛爭，而消防救災時一樣會面臨
      與系爭192-50地號相同之問題，均未能使袋地得為通常之
      使用，是周俊賢就系爭192-64地號土地如附圖一所示編號
      dhji部分應有通行權，周俊弘就系爭192-64地號土地如附
      圖一所示編號fgji部分應有通行權云云。惟查周俊弘既就
      系爭192-64地號土地如附圖一所示編號abfg部分有通行權
      ，自已涵蓋得通行周俊賢有通行權之範圍即如附圖一所示
      編號abdh部分，上開准許上訴人通行之系爭192-64地號土
      地部分仍為被上訴人所有，被上訴人僅係負有容忍其等通
      行之義務而已，並非上訴人即得占有該部分土地，周俊賢
      自不能妨礙周俊弘之通行，況系爭192-49地號、192-50地
      號土地相鄰，其上系爭49-11號、49-10號房屋亦緊靠，此
      觀前揭照片、地籍圖及複丈成果圖自明，縱使周俊弘為使
      用普通修繕之小貨車，或讓施工用之工程車或消防救災用
      之消防車駛入周俊弘有通行權之上開範圍，有部分車身停
      在周俊賢之系爭49-11號房屋門前，猶在被上訴人所有系
      爭192-64地號土地上准予通行之範圍，即非占用周俊賢之
      土地，周俊賢尚不得排除或阻撓之，自無影響周俊弘修繕
      房屋或消防救災之情形。同理，即令周俊賢需要修繕、改
      建房屋或使用小貨車，或讓工程車、消防車駛入，而有停
      放在周俊弘享有通行權之範圍，該部分土地仍為被上訴人
      所有，並非周俊弘所得占有之土地，周俊弘亦不得排除或
      阻撓之，更何況兩造均不爭執系爭192-48地號土地現無人
      居住，則上開特殊用途車輛停放系爭192-48地號土地上，
      僅屬暫時，應不會發生爭議，自不影響周俊賢通行之所需
      。尤其觀諸上訴人所提台灣電力公司工程車、小貨車之停
      放位置照片（見本院卷第68、69頁），足徵該等車輛均得
      駛入如附圖一所示編號abfg部分之通道，而台灣電力公司
      之工程車僅為維修靠近路口電線桿，為免阻礙交通，始停
      放在該通道之出口處，否則平常不會駛入該通道；另小貨
      車亦僅為裝、卸貨物方會駛入該通道，均有其特殊用途，
      上訴人所指修繕、施工或消防救災等事，又非尋常發生，
      且消防車有配置雲梯及延長水管，不必前進該通道巷底，
      即可施行救人、灑水滅火等功能，上訴人徒以消防車之車
      頭只能停到大門口，遽謂不能為有效救災云云，要無可取
      。再者，系爭192-64地號土地如附圖一所示編號abfg部分
      係供通行之用，系爭49-10號房屋則供周俊弘及其家人居
      住使用，其騎樓均非以停放汽、機車為目的，上訴人所指
      被上訴人倘在如附圖一所示編號fi部分設置圍籬，將致一
      樓全無日照，且擺放騎樓之機車無法出入，汽車更無法駛
      入，使袋地未能發揮通常之使用云云，非但為臆測之詞，
      且顯係錯用系爭192-64地號土地供通行之目的，亦無可採
      。依上說明，不得因上訴人個人特殊用途、上開例外或暫
      時停放之情形，作為考量上訴人通行該通道之用途及範圍
      ，致擴大被上訴人對系爭192-64地號土地所有權之限制，
      損及被上訴人之利益。是上訴人所稱各節，均不可採。
    (四)上訴人主張周俊賢就系爭192-64地號土地如附圖一所示編
      號dhji部分應有通行權，周俊弘就系爭192-64地號土地如
      附圖一所示編號fgji部分應有通行權等節，既為本院所否
      准，則其等請求被上訴人不得在前開範圍之土地上設置障
      礙物、破壞現有路面或有其他妨礙其等通行之行為云云，
      亦乏所據，不應准許。
六、從而，上訴人依民法第787條規定，請求再確認周俊賢就被
    上訴人所有系爭192-64地號土地如附圖一所示編號dhji部分
    （面積19平方公尺），有通行權存在，被上訴人不得為設置
    障礙物、破壞現有路面或其他妨礙周俊賢通行之行為；再確
    認周俊弘就被上訴人所有系爭192-64地號土地如附圖一所示
    編號fgji部分（面積6平方公尺），有通行權存在，被上訴
    人不得為設置障礙物、破壞現有路面或其他妨礙周俊弘通行
    之行為，均為無理由，不應准許。原審就上開不應准許部分
    ，為上訴人敗訴之判決，核無違誤，上訴意旨指摘原判決此
    部分不當，求予廢棄改判，為無理由，應駁回其上訴。又本
    件事證已臻明確，兩造其餘之攻擊或防禦方法及未經援用之
    證據，經本院斟酌後，認為均不足影響
    本判決之結果，自無逐一詳予論駁之必要，併此敘明。
七、據上論結，本件上訴為無理由，爰判決如主文。
中    華    民    國   100    年    12    月    30    日
                  民事第十七庭
                      審判長法  官  藍文祥
                            法  官  楊絮雲
                            法  官  張競文
正本係照原本作成。
不得上訴。
中    華    民    國   100    年    12    月    30    日
                            書記官  柳秋月